【裁判字號】    98,上訴,1208
【裁判日期】    981029
【裁判案由】    違反毒品危害防制條例
【裁判全文】
臺灣高等法院高雄分院刑事判決        98年度上訴字第1208號
上  訴  人  臺灣高雄地方法院檢察署檢察官
被      告  甲○○
選任辯護人  孟昭安  律師
上列上訴人因被告違反毒品危害防制條例案件，不服臺灣高雄地
方法院98年度訴字第490 號中華民國98年7 月30日第一審判決（
起訴案號：臺灣高雄地方法院檢察署97年度偵字第32129 號），
提起上訴，本院判決如下：
    主  文
上訴駁回。
    理  由
一、公訴意旨略以：被告甲○○明知愷他命（俗稱K 他命）為毒
    品危害防制條例第2 條第2 項第3 款所規定之第三級毒品，
    竟基於意圖販賣而持有第三級毒品（起訴書誤繕為第二級毒
    品）之犯意，先於民國97年11月間，向姓名不詳之人購得扣
    案如附表所示之K 他命，並將上開K 他命放置於其所駕駛之
    自小客車內，伺機販賣與不特定之人。因認被告涉犯毒品危
    害防制條例第5 條第3 項之意圖販賣而持有第三級毒品罪嫌
    等語。
二、按被告未經審判證明有罪確定前，推定其為無罪；犯罪事實
    應依證據認定之，無證據不得認定犯罪事實；不能證明被告
    犯罪者，應諭知無罪之判決，刑事訴訟法第154 條及第301
    條第1 項分別定有明文。又刑事訴訟法上所謂認定犯罪事實
    之證據，係指足以認定被告確有犯罪行為之積極證據而言，
    該項證據自須適合於被告犯罪事實之認定，始得採為斷罪資
    料；事實之認定，應憑證據，如未能發現相當證據，或證據
    不足以證明，自不能以推測或擬制之方法，以為裁判基礎；
    而認定犯罪事實所憑之證據，雖不以直接證據為限，間接證
    據亦包括在內；然而無論直接或間接證據，其為訴訟上之證
    明，須於通常一般之人均不致有所懷疑，而得確信其為真實
    之程度者，始得據為有罪之認定；又依刑事訴訟法第161 條
    第1 項規定，檢察官就被告犯罪事實，應負舉證責任，並指
    出證明之方法。因此，檢察官對於起訴之犯罪事實，應負提
    出證據及說服之實質舉證責任。倘其所提出之證據，不足為
    被告有罪之積極證明，或其指出證明之方法，無從說服法院
    以形成被告有罪之心證，基於無罪推定之原則，自應為被告
    無罪判決之諭知，最高法院29年上字第3105號、40年臺上字
    第86號、76年臺上字第4986號及92年臺上字第128 號判例分
    別著有判例可資參照。再按，認定犯罪事實應依證據，不得
    僅以被告之反證不成立，即持為認定犯罪之論據，故被告否
    認犯罪事實所持之辯解，縱屬不能成立或虛偽，仍非有積極
    證據足以證明其犯罪行為，不能僅以此資為積極證據予以採
    信，而遽為有罪之認定，亦經最高法院著有21年上字第474
    號、30年上字第482 號及1831號判例闡釋明確。
三、證據能力部分：按被告以外之人於審判外之言詞或書面陳述
    ，除法律有規定者外，不得作為證據。又被告以外之人於審
    判外之陳述，雖不符前4 條之規定，而經當事人於審判程序
    同意作為證據，法院審酌該言詞陳述或書面陳述作成時之情
    況，認為適當者，亦得為證據，刑事訴訟法第159 條第1 項
    、第159 條之5 第1 項分別定有明文。查本判決所引用之卷
    證資料，除原已符同法第159 條之1 至第159 條之4 規定及
    法律另有規定等傳聞法則例外規定，而得作為證據外，其餘
    卷證資料，當事人於本院準備程序時，已表示對本判傳聞證
    據部分，均同意作為證據。本院斟酌上開證據並無違法取得
    之情事，亦無證明力明顯過低之情形，認為作為本件被告認
    定犯罪有無之證據亦屬適當，是均得採為本件論斷之證據。
四、本件公訴人認被告甲○○涉有上開犯行，無非係以：證人即
    承辦員警吳金財於偵查之證述，及扣押筆錄、扣押物品目錄
    表、現場照片2 張、高雄醫學大學附設中和紀念醫院藥物成
    品檢驗鑑定書1 份，與被告於警詢、偵訊中之供述為其論據
    。惟訊據被告固坦承持有附表所示之扣案愷他命乙節，然堅
    決否認有何意圖販賣而持有第三級毒品犯行，辯稱：本件查
    扣之愷他命是其於查獲前1 天在高雄市○○路之某夜店以新
    臺幣（下同）65,000元向某男子購買，目的僅為供其施用及
    計劃帶至墾丁與友人享用，而一次購買大量者價錢較便宜，
    並無販賣意圖等語。
五、經查：
  (一)扣案如附表所示之白色粉末為警在被告所駕駛之自小客車查
    獲，而該白色粉末經高雄醫學大學附設中和紀念醫院檢驗結
    果，確均呈愷他命陽性反應（驗前淨重497.718 公克，驗後
    淨重497.713 公克）等情，有搜索筆錄、扣押物品目錄表、
    扣押物品清單、高雄醫學大學附設中和紀念醫院97年12月16
    日檢驗報告各1 份在卷可查（見警卷第6 至9 頁、偵卷第6
    、32頁），固堪認被告持有如附表所示之白色粉末5 包均係
    第三級毒品愷他命屬實。惟按毒品危害防制條例第5 條所規
    定之意圖販賣而持有毒品罪，係指以非營利之目的而販入或
    因其他原因而持有毒品，其後始起意販賣毒品營利者者，且
    此項意圖乃犯罪構成之主觀違法要素，亦屬犯罪之成立要件
    ，行為人是否具有販賣營利之意圖而持有毒品，須以嚴謹之
    證據法則證明之，亦即必須有相當之客觀事實，足以表徵其
    主觀意念之遂行性及確實性，始足當之，有最高法院97年度
    台上字第3188號、96年度台上字第1772號判決意旨足資參照
    。準此，自不得以被告單純持有毒品，即據此率爾認定其必
    有販賣以營利之意圖。
  (二)證人即承辦員警吳金財於偵查中證述：本件是被告違規過程
    中被盤查，在車內查獲K 他命，被告說僅自己施用，非販賣
    ，被告下手還沒清（查）出來，之後也還沒有其他偵查作為
    等語（見偵卷第14頁）。而證人吳金財與被告素不相識，又
    係本案查獲之員警，當無甘冒偽證風險，故為虛偽陳述以維
    護被告之理，證人上開所述自堪採信。是顯見本件員警查獲
    被告持有扣案如附表所示愷他命之際，並未同時掌握具體事
    證足以證明被告有何販賣該等愷他命之意思或行為。又被告
    於97年11月11日為警查獲後所採集之尿液，經台灣檢驗科技
    股份有限公司鑑驗結果，呈現愷他命陽性反應一節，有該公
    司97年11月26日檢驗報告1 份在卷可稽（見偵卷第21、22頁
    ），此足證被告辯稱查扣之愷他命係查獲前1 天在高雄市○
    ○路某夜店購買後，有當場在該夜店施用愷他命等語（見本
    院卷第15頁反面、16頁）當屬可採，則被告確有施用扣案如
    附表所示之愷他命無誤。並觀之被告既能知悉在PUB 等夜店
    場所得以購買愷他施用，且一次購足本件扣案數量之毒品，
    衡情判斷其應有相當之資力，並已對愷他命之施用產生成癮
    性。而依據世界衛生組織藥物依賴專家委員會即2006年愷他
    命之綜合評估報告指出，靜脈注射單一劑量高於11.3mg/kg
    之愷他命可能會死。依Disposition of Toxic Drugs and
    Che-micals in Man 一書第五版記載，有三名成人因為藥物
    濫用靜脈注射或肌肉注射900 至l,000 毫克（按即0.9 公克
    至1 公克）後之致死案例。另根據Ellenhorn's Medical
    Toxicology一書第二版記述，愷他命一般濫用者之肌肉或靜
    脈注射劑量為1 至2mg/kg，鼻吸劑量則為60至100 毫克。而
    Kamaya等人1987年致Anesthe-siology 雜誌編輯之信件指出
    ，一名愷他命成癮者靜脈注射愷他命最大劑量可達750 毫克
    ，一天使用5 至6 次。愷他命之施用最大劑量會因施用藥物
    純度、個人體質、代謝情況、接觸時間長短及對藥物耐藥性
    等因素不同，依個案而異，此有行政院衛生署管制藥品管理
    局98年9 月28日管檢字第0980010065號函在卷可憑（見本院
    卷第39頁）。則被告對愷他命之施用如前所述既已產生成癮
    性，其一次購買本件扣案之愷他命以供長期或多次施用，尚
    難謂其無此可能。
  (三)愷他命鹽酸鹽為白色結晶粉末，易溶於水，愷他命對加酸及
    加熱至沸騰30分鐘均不會分解，僅在加入氫氧化鈉煮沸後才
    會分解，因此愷他命鹽酸鹽純品是非常安定之藥物，具安定
    性。且參以製備每顆含50毫克愷他命之錠劑，可保存於攝氏
    攝氏25度及75% 濕度之環境下，其愷他命之含量在12週內仍
    未改變等情，有行政院衛生署管制藥品管理局97年12月1 日
    管檢字第0970011811號及98年9 月28日管檢字第0980010065
    號函在卷可憑（見原審98年度審訴字第673 號卷第30頁、本
    院卷第39-40 頁），足認愷他命長期置於常溫狀態仍可以達
    到其預期之效果，則被告為圖以較優惠單價之利益而1 次大
    量購入扣案如附表所示之愷他命，供自身長期施用之舉動亦
    符常情。蓋衡諸經驗法則論，買賣交易時，以批發價計算商
    品單價多會低於以零售價計算之價格，本院尚難僅憑被告1
    次大量購入扣案如附表所示之愷他命即遽認被告有何販賣愷
    他命之意圖；況被告經警查獲持有上開愷他命時，僅同時查
    扣與本案無關之菸盒與空塑膠袋各1 個，而未同時查扣電子
    磅秤、分裝毒品之夾鏈袋、吸管等其他相關販賣愷他命所需
    之器具，亦查無相關通聯紀錄，可資認被告有以何種方式聯
    絡他人交涉買賣上開愷他命之情事。且參以前揭扣案數量之
    毒品本可供被告一段期間之施用，而攜帶毒品在身之原因，
    又非僅係販賣或意圖供販賣一途。是卷內並無充分事證足以
    證實被告購入上開愷他命除供己施用外，在買入後有另起販
    賣愷他命之意圖而持有。
  (四)本件公訴意旨既無積極證據足證被告係於持有愷他命後，將
    原供施用之意萌變為販賣之意圖而持有，亦無被告主觀上如
    何萌生營利意思之客觀積極證據，以表徵被告主觀犯意之遂
    行性與確實性。故檢察官上訴意旨雖另指稱被告經濟狀況並
    非寬裕，竟尚以6 、7 萬元之資購買本件扣案毒品，且除供
    己施用外，另將攜帶至墾丁與友人共享，卻又無法聯絡友人
    ，況攜帶本件近500 公克之毒品在外，亦徒增風險，在在顯
    示被告所辯與常情不符等語。然按被告否認犯罪事實所持之
    辯解，縱屬不能成立或虛偽，仍應有積極證據足以證明其犯
    罪行為，始足以為被告有罪之認定，俱如前述。茲查，本件
    被告縱或所辯上揭各情及施用愷他命之次數、數量容或有前
    後不一之情，然揆之前揭判例意旨，尚不能單憑被告持有本
    件扣案數量之愷他命，即以臆測之詞推論被告有何意圖販賣
    之主觀犯意。從而，檢察官起訴認被告係意圖販賣而持有扣
    案如附表所示之愷他命，並無積極證據可資佐證，本院即無
    以認定被告主觀上存有意圖販賣之犯意。
六、綜上所述，本案並無證據證明被告甲○○有販賣第三級毒品
    愷他命之意圖，即便被告持有扣案如附表所示之愷他命，亦
    無證據證明被告甲○○於持有該愷他命後有何販賣之舉動，
    揆諸前開說明及最高法院判例、判決意旨，自難僅以本件查
    獲被告隨身攜帶扣案數量之毒品，即逕認被告有公訴意旨所
    指之意圖販賣而持有第三級毒品犯行。綜此，公訴人所舉之
    證據既不足以證明被告確有上開犯行，本院復查無其他積極
    證據足資認定被告確有公訴人所指之犯行，既不能證明被告
    犯罪，依法自應為被告無罪之諭知。
七、原審以檢察官未能依刑事訴訟法關於舉證責任之規定，提出
    適合於證明犯罪事實之積極證據，並說明其證據方法與待證
    事實之關係；且已對卷內訴訟資料，逐一剖析，參互審酌，
    仍無從獲得有罪之心證，因認不能證明被告犯罪，而為被告
    無罪之諭知，核無違誤。檢察官仍執起訴所憑證據，指摘原
    判決不當，為無理由，應予駁回。至被告所犯持有第2 級毒
    品罪，經原審判處有期徒刑3 月部分，檢察官及被告均未上
    訴，已告確定，附此敘明。
據上論斷，應依刑事訴訟法第368條，判決如主文。
本案經檢察官劉玲興到庭執行職務。
中    華    民    國    98    年    10    月    29    日
                刑事第三庭  審判長法  官  莊崑山
                                  法  官  張意聰
                                  法  官  莊松泉
以上正本證明與原本無異。
如不服本判決應於收受本判決後10日內向本院提出上訴書狀，其
未敘述上訴理由者，並得於提起上訴後10日內向本院補提理由書
狀（均須按他造當事人之人數附繕本）「切勿逕送上級法院」。
中    華    民    國    98    年    10    月    29    日
                                  書記官  葉淑華
附表：
┌────┬───┬──────────────┬───┐
│ 扣物   │數量  │  檢 驗 報 告               │ 出處 │
├────┼───┼──────────────┼───┤
│K 他命  │      │高雄醫學大學附設中和紀念醫院│警卷第│
│（含殘渣│ 5包  │檢驗報告，檢驗結果：驗前497.│9 頁、│
│袋5紙） │      │718公克，驗後淨重497.713公克│偵卷第│
│        │      │，愷他命呈現陽性（見偵卷第32│6頁   │
│        │      │頁）。                      │      │
└────┴───┴──────────────┴───┘


司法院資訊處製作；財團法人民間司法改革基金會備份。
